臺灣高等法院民事判決
109年度上字第1227號
上  訴  人  葉佩宜  
訴訟代理人  沈朝標律師
複 代 理人  楊仲強律師
被 上 訴人  林月興  
            李靜誼  
共      同
訴訟代理人  邱俊傑律師
被 上 訴人  侯貞雄  
輔  助  人  侯王怡文
被 上 訴人  侯玉書  
            侯傑騰  
共      同
訴訟代理人  陳和貴律師
            吳宗樺律師

上列當事人間請求確認袋地通行權存在事件，上訴人對於中華民
國109年7月24日臺灣桃園地方法院108年度訴字第2077號第一審
判決提起上訴，並為訴之追加，本院於111年4月20日言詞辯論終
結，判決如下：
    主      文
上訴及追加之訴均駁回。
第二審及追加之訴訴訟費用由上訴人負擔。
    事實及理由
壹、程序方面：
一、被上訴人侯貞雄前經臺灣士林地方法院（下稱士林地院）民
    國104年9月2日以104年度輔宣字第6號裁定宣告為受輔助宣
    告人，並於105年7月1日以士林地院105年度輔宣字第6號裁
    定選任侯傑騰為輔助人，茲侯貞雄之輔助人現已變更為侯王
    怡文，有士林地院110年度輔宣字第7號裁定在卷可憑（本院
    卷二第181至187頁），侯王怡文提出委任狀陳報其同意侯貞
    雄為訴訟行為（本院卷二第189頁），核無不合，合先敘明
    。
二、按於第二審為訴之變更或追加，非經他造同意，不得為之，
    但請求之基礎事實同一者，不在此限，民事訴訟法第446條
    第1項、第255條第1項第2款定有明文。查上訴人於原審依民
    法第787條、第788條規定，請求確認其就被上訴人侯貞雄、
    侯傑騰、侯玉書（下稱侯貞雄等）所有坐落桃園市○○區○○段
    000地號土地（下稱系爭664地號土地）如附圖一所示編號B
    部分之範圍（面積69.67平方公尺），及被上訴人林月興、
    李靜誼（下稱林月興等）所有坐落桃園市○○區○○段000地號
    土地（下稱系爭666地號土地）如附圖一所示編號C部分之範
    圍（面積212.24平方公尺）有通行權存在，被上訴人不得禁
    止或妨害其通行，並應容忍其於上開範圍鋪設柏油路。嗣於
    本院追加民法第767條規定為請求（本院卷二第219頁），核
    屬訴之追加。被上訴人雖未表示同意，然上訴人請求之原因
    事實，均為其所有坐落桃園市○○區○○段000地號土地（下稱
    系爭665地號土地）為袋地，因與公路無適宜之聯絡，致不
    能為通常使用，而有通行如附圖一所示編號B、C部分範圍之
    必要，其就該範圍有通行權存在，被上訴人不得禁止或妨害
    其通行，並應容忍其於該範圍鋪設柏油路，其請求之基礎事
    實同一，依上開規定，上訴人所為之追加，應予准許。
貳、實體方面：
一、上訴人主張：伊所有系爭665地號土地因與公路即桃園市○○
    區○○段000地號土地（下稱系爭675地號土地，即桃園市○○區
    ○○街○○段OOO巷之用地）無適宜之聯絡，致不能為通常使用
    ，且伊通行侯貞雄等、林月興等所有如附圖一所示編號B、C
    部分之範圍，即為系爭665地號土地通行周圍地損害最少之
    處所。臺灣桃園地方法院（下稱桃園地院）民事執行處103
    年度司執字第63938號給付票款強制執行事件（系爭執行事
    件）105年8月18日桃院豪八103年度司執字第63938號拍賣系
    爭664地號土地之公告（下稱系爭拍賣公告）亦載明系爭664
    地號土地供他人通行之意旨，侯貞雄等之被繼承人即訴外人
    侯王淑昭於應買系爭664地號土地時即已同意供伊通行至公
    路，林月興等亦與售予其等系爭666地號土地之訴外人簡惠
    娟簽訂不動產買賣契約增修協議書（下稱系爭協議書），同
    意系爭666地號土地供伊通行至公路。爰依民法第787條、第
    788條，並追加依民法第767條規定，請求確認伊就被上訴人
    所有系爭664、666地號土地如附圖一所示編號B、C部分之範
    圍有通行權存在，被上訴人不得禁止或妨害伊通行該範圍，
    並應容忍伊於該範圍鋪設柏油路等語。（原審為上訴人敗訴
    之判決，上訴人聲明不服，提起上訴，並為訴之追加）。並
    於本院聲明：（一）原判決廢棄。（二）確認上訴人就侯貞
    雄等所有系爭664地號土地如附圖一所示編號B部分之範圍（
    面積69.67平方公尺）有通行權存在。（三）確認上訴人就
    林月興等所有系爭666地號土地如附圖一所示編號C部分之範
    圍（面積212.24平方公尺）有通行權存在。（四）被上訴人
    不得禁止或妨害上訴人通行如附圖一所示編號B、C部分之範
    圍，並應容忍上訴人於其上鋪設柏油路。
二、侯貞雄等則以：系爭664地號土地現為伊等所投資明台育樂
    股份有限公司經營之龍潭高爾夫球場之草地，如供上訴人通
    行將造成伊等較大之損害，系爭665地號土地之前任所有人
    均經由桃園市○○區○○段000○000地號土地（下分別稱系爭661
    、662地號土地）通行至系爭675地號土地之公路，此為系爭
    665地號土地通行周圍地以至公路損害最小、距離最近之方
    式。又伊等及侯王淑昭未同意上訴人通行系爭664地號土地
    ，亦不受系爭拍賣公告之拘束，系爭665地號土地為一般農
    業區，縱認上訴人有通行如附圖一所示編號B部分之範圍之
    必要亦僅止於一般通行，而無鋪設柏油道路之必要。且縱認
    上訴人得通行如附圖一所示編號B部分之範圍，亦應依民法
    第787條第2項後段規定，給付伊等拆除系爭664地號土地周
    邊圍牆之工程費用新臺幣（下同）18萬2,070元，並按年給
    付通行償金3萬1,352元始得通行等語，資為抗辯。
　　林月興等則以：系爭665地號土地雖為袋地，惟上訴人通行
    系爭661、662地號土地如附圖二所示編號A、B、C1部分之範
    圍，始為損害周圍地最少之方式。又上訴人並非系爭協議書
    之當事人，不得依系爭協議書主張其對伊等之系爭666地號
    土地有通行權存在。況系爭協議書亦載明原本供系爭665地
    號土地通行之方式廢除，系爭666地號土地之出賣人即訴外
    人簡惠娟對於伊等及建設公司規劃之通行方式不得異議等語
    ，資為抗辯。
　　並均於本院聲明：上訴及追加之訴均駁回。
三、兩造不爭執事項（本院卷一第146、147頁）
（一）系爭665地號土地為上訴人所有，並為袋地【桃園地院108
      年度壢司調字第243號卷（下稱司調卷）第9、23頁】。
（二）侯王淑昭於106年4月12日經桃園地院以系爭執行事件拍賣
      而得標買受系爭664地號土地，嗣侯王淑昭於108年1月8日
      死亡，由侯貞雄等繼承取得系爭664地號土地之所有權。
      系爭666地號土地為林月興等所有（司調卷第19至22頁）
      。
（三）林月興等與簡惠娟於108年8月12日簽訂系爭協議書，其上
      記載「664、665地號等2筆土地之袋地通行（3.5米）位置
      ，賣方（即簡惠娟）應無條件配合買方（即林月興等）及
      建設公司之整體建築規劃，所留設之通行道路為袋地通行
      之位置，賣方不得異議」（原審卷第85、86頁）。
（四）系爭拍賣公告附表就系爭664地號土地之使用情形記載：
      「債權人陳報本件土地債務人前於民國102年8月6日簽立
      同意書，同意3M*26M部分經他人通行使用，請應買人注意
      ，就本件通行使用拍賣標的範圍，拍定後不點交」等語（
      原審卷第121至123頁）。
四、上訴人主張其所有之系爭665地號土地為袋地，其通行被上
    訴人所有系爭664、666地號土地如附圖一所示編號B、C部分
    之範圍，為系爭665地號土地通行周圍地損害最少之處所，
    被上訴人並同意其通行上開範圍，其就如附圖一所示編號B
    、C部分之範圍有通行權存在，被上訴人不得禁止或妨害其
    通行該範圍，並應容忍其於該範圍鋪設柏油路等語，為被上
    訴人所否認，並以前詞置辯，經查：
（一）上訴人提起本件確認之訴，有無即受確認判決之法律上利
      益？
　　　按確認法律關係之訴，非原告有即受確認判決之法律上利
      益者，不得提起之；確認證書真偽或為法律關係基礎事實
      存否之訴，亦同，民事訴訟法第247條第1項定有明文。所
      謂即受確認判決之法律上利益，係指法律關係之存否不明
      確，原告主觀上認其在法律上之地位有不安之狀態存在，
      且此種不安之狀態，能以確認判決將之除去者而言（最高
      法院52年台上字第1240號判例要旨參照）。上訴人主張其
      所有之系爭665地號土地為袋地，對侯貞雄等所有系爭664
      地號土地如附圖一所示編號B部分之範圍、林月興等所有
      系爭666地號土地如附圖一所示編號C部分之範圍有通行權
      存在，為被上訴人所否認，上訴人就如附圖一所示編號B
      、C部分之範圍是否有通行權存在，即陷於不明確之狀態
      ，而此不明確之狀態得以確認判決將之除去，依上開說明
      ，上訴人提起本件確認之訴，自有即受確認判決之法律上
      利益，合先敘明。
（二）系爭664、666地號土地如附圖一所示編號B、C部分之範圍
      是否為系爭665地號土地通行鄰地損害最少之處所及方法
      ？
　　　上訴人主張其所有之系爭665地號土地為袋地，通行系爭6
      64、666地號土地如附圖一所示編號B、C部分之範圍，即
      為系爭665地號土地通行鄰地損害最少之處所，無非係以
      系爭666地號土地為建地，如附圖一所示編號C部分之範圍
      供其通行，不影響系爭666地號土地之使用，系爭661、66
      2地號土地為農地，如通行附圖二所示編號A、B、C1部分
      之範圍，將使該通行範圍無法再為使用收益為其論據，並
      提出地籍圖謄本、系爭665地號土地照片、空拍圖為證（
      原審卷第23頁、第81至83頁）。然查：上訴人所有之系爭
      665地號土地東北、東南分別與系爭661、664地號土地毗
      鄰。系爭664、665、666地號土地係由西北至東南依序排
      列，系爭661地號土地則位於系爭664、665、666地號土地
      東北側，有地籍圖在卷可稽（本院卷二第139頁）。又系
      爭661、664、665、666地號等4筆土地均以系爭661地號土
      地南側之系爭675地號土地作為對外聯絡道路，此經原審
      勘驗現場明確，並有勘驗筆錄在卷可稽（原審卷第187至1
      89頁）。參諸系爭661、662、664、666地號土地之使用分
      區雖均為一般農業區，惟就使用地類別、111年土地公告
      現值而言，系爭666地號土地為甲種建築用地、每平方公
      尺1萬5,100元，有別於系爭661、662、664地號之農牧用
      地、每平方公尺4,300元，有土地登記第二類謄本在卷為
      憑（本院卷二第131至137頁）。且系爭664、666地號土地
      如附圖一所示編號B、C部分之範圍倘供系爭665地號土地
      通行，分別減損45萬5,224元、677萬9,795元之價值，合
      計價值減損723萬5,019元（455,224＋6,779,795＝7,235,01
      9元）；系爭661、662地號土地如附圖二所示編號A、B、C
      1部分之範圍如供系爭665地號土地通行，則分別減損168
      萬7,369元、25萬9,734元、4萬5,520元之價值，合計價值
      減損199萬2,623元（1,687,369＋259,734＋45,520＝1,992,6
      23），亦有誠立不動產估價師聯合事務所不動產估價報告
      書在卷可稽（本院卷二第50、51頁）。顯見系爭665地號
      土地經由如附圖一所示編號B、C部分之範圍與系爭675地
      號土地之道路聯絡，相較於經由如附圖二所示編號A、B、
      C1部分之範圍所造成鄰地周圍地減少之價值較鉅。另系爭
      665地號土地因雜草生長過高而無法進入。系爭664地號土
      地為龍潭高爾夫球場之草地，為防止外人進入，系爭664
      地號土地與系爭661、665、666地號土地之交界處設有水
      泥牆。系爭666地號土地雜草叢生，與系爭661地號土地交
      界處設有鐵皮圍籬。系爭661地號土地部分有雜草、部分
      種植蔬菜，其上並有可步行至系爭665、675地號土地之田
      埂，此經原審勘驗現場，並有勘驗筆錄及現場照片在卷為
      憑（原審卷第187至189頁、第197至233頁），足見上訴人
      得經由系爭661、662地號土地上之田埂與系爭675地號土
      地之道路聯絡。且依系爭661、662、664、665、666地號
      土地之現況觀之，若以如附圖一所示編號B、C部分之範圍
      作為通行土地，需拆除系爭664地號土地之水泥牆及破壞
      屬於高爾夫球場之草地，影響該土地經濟價值非微，並需
      使用公告現值較高且屬甲種建築用地之系爭666地號土地
      ，足見系爭665地號土地以如附圖一所示編號B、C部分之
      範圍通行以至公路，應非對鄰地損害最少之處所。又上訴
      人不論通行如附圖一所示編號B、C部分土地，抑或如附圖
      二所示編號A、B、C1部分土地，均將限制供通行土地之所
      有人本可任意使用、收益該部分土地之權利，且供通行之
      土地如為建地，勢將影響其容積率、建蔽率及整體建築規
      劃等，上訴人主張系爭666地號土地為建地，其通行如附
      圖一所示編號C部分之範圍，不影響林月興等就系爭666地
      號土地之使用云云，洵非有據。是以，上訴人主張其通行
      系爭664、666地號土地如附圖一所示編號B、C部分之範圍
      為系爭665地號土地通行鄰地損害最少之處所，難認可採
      。
（三）上訴人依民法第767條、第787條、第788條規定，請求確
      認其就系爭664、666地號土地如附圖一所示編號B、C部分
      之範圍有通行權存在，被上訴人不得禁止或妨害妨害其通
      行此部分土地，並應容忍其於此部分土地鋪設柏油路，有
      無理由？
　　　1.按所有人對於無權占有或侵奪其所有物者，得請求返還
        之。對於妨害其所有權者，得請求除去之。有妨害其所
        有權之虞者，得請求防止之。民法第767條第1項定有明
        文。次按土地因與公路無適宜之聯絡，致不能為通常使
        用時，除因土地所有人之任意行為所生者外，土地所有
        人得通行周圍地以至公路。前項情形，有通行權人應於
        通行必要之範圍內，擇其周圍地損害最少之處所及方法
        為之。有通行權人於必要時，得開設道路，亦為民法第
        787條第1項、第2項前段、第788條第1項前段所明文。
        又鄰地通行權為鄰地所有權之擴張，其目的在解決與公
        路無適宜聯絡之土地之通行問題，自應限於必要之程度
        ，且應選擇對鄰地損害最少之處所為之（最高法院83年
        度台上字第1606號判決要旨參照）。
　　　2.上訴人主張通行系爭664、666地號土地如附圖一所示編
        號B、C部分之範圍，為系爭665地號土地通行鄰地損害
        最小之處所，其就如附圖一所示編號B、C部分之範圍有
        通行權，固提出地籍圖謄本、系爭665地號土地照片、
        空拍圖為證（原審卷第23頁、第81至83頁）。惟查：系
        爭665地號土地以如附圖一所示編號B、C部分之範圍通
        行以至公路，並非對鄰地損害最少之處所，已如前述，
        依上開說明，上訴人主張其就該部分土地有通行權，核
        與民法第787條第1項、第2項規定不符。
　　　3.上訴人雖另主張系爭拍賣公告載明系爭664地號土地供
        他人通行之意旨，侯王淑昭應買系爭664地號土地即已
        同意其通行該土地至公路，林月興等亦於買受系爭666
        地號土地時，與出賣人簡惠娟簽系爭協議書，同意上訴
        人通行系爭666地號土地，其就如附圖一所示編號B、C
        部分土地有通行權云云，並提出系爭協議書、系爭拍賣
        公告、土地供公眾通行同意書（下稱系爭同意書）為證
        （原審卷第85至89頁、第121至123頁、第283頁）。惟
        查：系爭拍賣公告就系爭664地號土地之使用情形雖記
        載「債權人陳報本件土地債務人（即訴外人葉嘉銘）前
        於民國102年8月6日簽立同意書（即系爭同意書），同
        意3M*26M部分經他人通行使用」等語（原審卷第123頁
        ）。且系爭664地號土地之前所有人即訴外人葉嘉銘所
        簽署之系爭同意書亦表明其同意系爭664地號土地於3公
        尺乘以26公尺之使用面積供公眾人員、車輛通行、永久
        有效之意旨（原審卷第283頁）。然系爭拍賣公告、系
        爭同意書並未載明葉嘉銘同意供公眾通行之具體位置及
        確切範圍，亦未記載係因系爭665地號土地與公路無適
        宜之聯絡而同意供上訴人通行，侯王淑昭於應買系爭66
        4地號土地時應無從知悉葉嘉銘與他人間之內部關係，
        及其同意供通行之具體位置及切確範圍，縱知悉系爭66
        4地號土地於拍賣時有供他人通行之情，亦無從據以推
        論侯王淑昭同意上訴人得通行如附圖一所示編號B部分
        之範圍，遑論該同意書係由葉嘉銘所簽立，僅具債之效
        力，不得以之對抗其後取得系爭664地號土地之侯王淑
        昭，上訴人主張侯王淑昭已同意其通行系爭664地號土
        地如附圖一所示編號B部分至公路，難謂可採。至林月
        興等與簡惠娟於104年8月12日所簽訂之系爭協議書，已
        約定其等間就系爭664、665地號土地沿系爭661、662地
        號土地地界線寬度3.5公尺之袋地通行權廢除，新約定
        協議為簡惠娟應無條件配合林月興等之整體建築規劃所
        留設之袋地通行位置，不得異議（原審卷第85頁），足
        見林月興等與簡惠娟已協議不再以如附圖一所示編號C
        部分之範圍供系爭664、665地號土地通行。上訴人既非
        原約定協議之當事人，又已約定林月興等不再以如附圖
        一所示編號C部分之範圍供系爭665地號土地通行，上訴
        人以此主張林月興等已同意上訴人通行系爭666地號土
        地如附圖一所示編號C部分至公路，亦不足採。
　　　4.承上，系爭665地號土地雖與公路無適宜之聯絡，致不
        能為通常使用，惟被上訴人並未同意上訴人通行系爭66
        4、666地號土地如附圖一所示編號B、C部分之範圍，且
        經由該範圍通行至系爭675地號土地之公路，亦非損害
        系爭665地號土地周圍地最少之處所，自逾越其使用鄰
        地通行之必要限制，上訴人請求確認其就如附圖一所示
        編號B、C部分之範圍有通行權存在，應屬無據。又上訴
        人就系爭664、666地號土地如附圖一所示編號B、C部分
        之範圍既無通行權存在，則其請求被上訴人不得禁止或
        妨害其通行此部分土地，並應容忍其於此部分土地鋪設
        柏油路，亦難認有據。
五、綜上所述，上訴人依民法第787條、第788條規定，請求確認
    其就侯貞雄等所有系爭664地號土地如附圖一所示編號B部分
    之範圍（面積69.67平方公尺）、林月興等所有系爭666地號
    土地如附圖一所示編號C部分之範圍（面積212.24平方公尺
    ）有通行權存在，被上訴人不得禁止或妨害上訴人通行此部
    分土地，並應容忍上訴人於其上鋪設柏油路，為無理由，不
    應准許。原審為上訴人敗訴之判決，並無不合。上訴意旨指
    摘原判決不當，求予廢棄改判，為無理由，應駁回其上訴。
    另上訴人於本院追加依民法第767條規定，為同一請求，亦
    無理由，應予駁回。
六、本件事證已臻明確，兩造其餘攻擊防禦方法及所提證據，經
    審酌，核與本件判決結果不生影響，爰不再逐一論述，附此
    敘明。
七、據上論結，本件上訴及追加之訴均為無理由，依民事訴訟法
    第449條第1項、第78條，判決如主文。
中　　華　　民　　國　　111　 　年　　6　　月　　1　　日
　　　　　　　　　民事第十二庭 
                      審判長法  官  陳秀貞
                            法  官  陳婷玉
　                          法  官  毛彥程  
正本係照原本作成。
如不服本判決，應於收受送達後20日內向本院提出上訴書狀，其
未表明上訴理由者，應於提出上訴後20日內向本院補提理由書狀
（均須按他造當事人之人數附繕本）上訴時應提出委任律師或具
有律師資格之人之委任狀；委任有律師資格者，另應附具律師資
格證書及釋明委任人與受任人有民事訴訟法第466 條之1第1項但
書或第2項所定關係之釋明文書影本。如委任律師提起上訴者，
應一併繳納上訴審裁判費。
中　　華　　民　　國　　111　　年　　6　　月　　1　　日
　　　　　　　　　　　　　　書記官  陳冠璇